【裁判字號】    90,判,294
【裁判日期】    900222
【裁判案由】    地價稅
【裁判全文】
最  高  行  政  法  院  判  決                      九十年度判字第二九四號
    原      告  丙○○
                乙○○
    訴訟代理人  甲○○
    被      告  高雄市稅捐稽徵處
    代  表  人  蘇進步
右當事人間因地價稅事件，原告不服財政部中華民國八十八年九月二十二日台財訴字
第八八二二三六九九四號再訴願決定，提起行政訴訟。本院判決如左：
    主  文
原告之訴駁回。
訴訟費用由原告負擔。
    事  實
緣原告共同所有坐落高雄市○○區○○段九一－七六號土地，經被告以地上建物部分
樓層非為土地所有權人所有，應按土地與建物樓層所有權不符所占土地面積之比例，
按宗地面積二二二平方公尺，持分比例各二分之一，持分面積各一一一平方公尺，八
十六年各依所持有面積二分之一為五五．五平方公尺按自用住宅用地稅率課徵地價稅
，另五五．五平方公尺按一般用地稅率核課。原告不服，申請復查，未獲變更，提起
一再訴願，遞遭決定駁回，遂提起行政訴訟。茲摘兩造訴辯意旨於次：
原告起訴意旨略謂：有關再訴願決定書中『原處分機關按樓層所有權所占土地面積之
比例計稅．．．云云』之部分，於法無據，不得作為課徵地價稅之依據。按土地稅法
第九條規定：「本法所稱自用住宅用地，指土地所有權人或其配偶、直系親屬於該地
辦竣戶籍登記，且無出租或供營業用之住宅用地。」又同法施行細則第四條規定：「
本法第九條之自用住宅用地，以其土地上之建築改良物屬土地所有權人或其配偶、直
系親屬所有者為限。」可知，本案原告二人所有坐落高雄市○○區○○段九一－七六
號之土地應均屬按自用住宅用地稅率核課地價稅之範圍，因原告二人於上開土地均分
別有建築改良物且為自用，而無出租或供營業之用；雖上開建物三、四樓分別為原告
之姐妹連姿莉、連慧慶所有，惟上開條文並無規定原告二人所有之上開建物應搭配多
少土地面積才能以自用住宅用地稅率核課地價稅，然被告卻輕率逕按樓層所有權所占
土地面積之比例計稅，顯已逾越法律之規範，自不得作為課徵地價稅之依據。倘若連
姿莉、連慧慶所有之上開建物縱須有土地搭配，然其搭配土地面積之多寡，亦應由土
地所有權人來決定，而非由被告在無任何法律規範下自行認定，故原告二人所有之上
開土地持分，應均屬自用住宅用地稅率核課地價稅之範圍。綜上所陳，本案原處分、
訴願及再訴願決定顯有違誤失平，請求予以撤銷等語。
被告答辯意旨略謂：一、按「自用住宅用地，指土地所有權人或其配偶、直系親屬於
該地辦竣戶籍登記，且無出租或供營業用之住宅用地。」為土地稅法第九條所明定。
又「本法第九條之自用住宅用地，以其土地上之建築改良物屬土地所有權人或其配偶
、直系親屬所有者為限。」復為土地稅法施行細則第四條所明定。二、卷查原告共同
所有坐落本市○○段九一－七六號土地，地上建物本市前金區○○○路十五巷十五號
，為四層樓房屋，一樓及二樓依序分別為原告丙○○及乙○○所有，三樓及四樓分別
為連姿莉、連慧慶所有，因房屋所有權人各有不同，且連姿莉及連慧慶二人係原告之
姊妹，非其配偶或直系親屬，故三、四樓房屋所占土地面積部分不符前揭稅法自用住
宅用地之規定，應按一般用地稅率核課地價稅。三、次查系爭土地上之房屋，各人之
房屋總面積均同為一二二．六平方公尺，而連姿莉及連慧慶等二人所有三、四樓房屋
所占土地面積之比例（即二分之一），自不合前揭土地稅法施行細則第四條之規定，
故應就原告之持分土地，各為一一一平方公尺核准二分之一，面積各為五五．五平方
公尺按自用住宅用地稅率核課地價稅，其餘二分之一，即各五五．五平方公尺按一般
用地稅率核課。原處分核無違誤，原告提起行政訴訟顯無理由，請依法予以駁回，以
維稅制等語。
    理  由
按「自用住宅用地，指土地所有權人或其配偶、直系親屬於該地辦竣戶籍登記，且無
出租或供營業用之住宅用地。」、「本法第九條之自用住宅用地，以其土地上之建築
改良物屬土地所有權人或其配偶、直系親屬所有者為限。」分別為為土地稅法第九條
及同法施行細則第四條所明定。查本件原告共同所有坐落高雄市○○區○○段九一－
七六號土地，經被告以地上建物部分樓層非為土地所有權人所有，應按土地與建物樓
層所有權不符所占土地面積之比例，按宗地面積二二二平方公尺，持分比例各二分之
一，持分面積各一一一平方公尺，八十六年各依所持有面積二分之一為五五．五平方
公尺按自用住宅用地稅率課徵地價稅，另五五．五平方公尺按一般用地稅率核課。原
告不服，主張其共有之土地符合土地稅法第九條自用地價稅之條件課稅，有土地所有
權狀為憑等語，申經被告復查決定以，系爭土地上之房屋，一至四樓既分別為原告二
人及其姊妹連姿莉、連慧慶所有，且各人之房屋總面積均同為一二二．六平方公尺，
因房屋所有權人各有不同，且連姿莉及連慧慶二人非原告之配偶或直系親屬，故三、
四樓房屋所占土地面積部分不符前揭稅法自用住宅用地之規定，應按一般用地稅率核
課地價稅。原處分按原告之持分土地，各為一一一平方公尺核准二分之一，面積各為
五五．五平方公尺按自用住宅用地稅率核課八十六年度地價稅，其餘二分之一，即各
五五．五平方公尺按一般用地稅率核課地價稅，並無違誤，所訴顯有錯誤，核與事實
不符為由，駁回復查之申請，核與首開法令規定尚無不合，一再訴願決定遞予維持，
亦無違誤，均應予維持。原告訴稱，首開法律規定，並無限制土地所有權人地上之建
築改良物，應搭配多少土地面積，才能以自用住宅用地稅率，核課地價稅；被告按樓
層所有權比例計稅，逾越法律規定，不得作為課徵地價稅之依據；縱應按比例計算，
其比例應由土地所有權人決定，而非由被告在無法律依據下自行認定；本件原告共有
之系爭土地，應屬自用住宅用地稅率核課地價稅之範圍云云。查土地稅法第九條關於
自用住宅用地適用特別稅率之規定，乃租稅優惠措施，其優惠範圍，應以法律明文規
定，以符合租稅公平原則。土地稅法施行細則第四條明定，土地稅法第九條規定之自
用住宅用地，以其土地上之建築改良物，屬於土地所有權人或其配偶、直系親屬所有
者為限，即係本此意旨。因此土地上之建築改良物，如非屬土地所有權人或其配偶、
直系親屬所有者，應認為與優惠範圍不符，不予優惠；如有部分非屬優惠範圍者，在
法律未設明文規定不予優惠, 或明定其優惠辦法前，依其土地上之建築改良物，屬於
優惠範圍之比例，給予優惠，符合土地法第九條及同法施行細則第四條規定之意旨。
本件原告等二人於八十四年二月起將戶籍設於系爭土地之房屋即自立二路十五巷十五
號房屋，惟該棟房屋係四層樓房，每層所有權人依序為丙○○、乙○○、連姿莉、連
慧慶，因房屋所有權人每層各有不同，而連姿莉及連慧慶等二人係原告之姊妹，非直
系親屬關係，既為原告等所不爭，則系爭土地上三、四樓之建築改良物即非屬土地所
有權人或配偶、直系親屬所有，核非土地稅法施行細則第四條自用住宅用地之範圍，
亦非土地稅法所稱之自用住宅用地，本不得以自用住宅用地稅率計課地價稅；是被告
按原告所有樓層所占土地面積之比例計課地價稅，即仍予原告租稅優惠，揆諸首開法
令規定及上開說明，應屬符合立法意旨而對原告最有利之認定。原告主張，本件原告
共有之系爭土地，應全部屬於自用住宅用地稅率核課地價稅之範圍，被告按樓層所有
權比例給予原告租稅優惠，為被告逾越法律規定課徵地價稅云云，顯有誤會；又原告
主張，被告縱按樓層所有權比例核課地價稅，其比例應由土地所有權人決定，而非由
被告在無法律依據下自行認定云云，尤無法律依據，自不足採。綜上所述，原告起訴
意旨難謂有理由，應予駁回。
據上論結，本件原告之訴為無理由，爰依行政訴訟法施行法第二條、行政訴訟法第九
十八條第三項前段，判決如主文。
中    華    民    國     九十        年      二      月     二十二      日
                    最 高 行 政 法 院  第 二 庭
                                審 判 長 法  官      陳  石  獅
                                         法  官      徐  樹  海
                                         法  官      彭  鳳  至
                                         法  官      高  啟  燦
                                         法  官      黃  合  文
右  正  本  證  明  與  原  本  無  異
                                         法院書記官  王  福  瀛
中    華    民    國     九十        年      二      月     二十六      日


司法院資訊處製作；財團法人民間司法改革基金會備份。
